【裁判字號】    91,上訴,1659
【裁判日期】    921211
【裁判案由】    重傷害
【裁判全文】
臺灣高等法院刑事判決                          九十一年度上訴字第一六五九號
    上  訴  人
    即  被  告  庚○○
    選任辯護人  盧慶南  律師
    上  訴  人
    即  被  告  甲○○
    選任辯護人  林樹旺  律師
                莊志成  律師
    上  訴  人
    即  被  告  戊○○
    選任辯護人  江燕偉  律師
                楚曉雯  律師
    上  訴  人
    即  被  告  丙○○
    選任辯護人  謝震武  律師
                吳青峰  律師
                徐念懷  律師
    上  訴  人
    即  被  告  丁○○
    選任辯護人  蔡宏修  律師
右上訴人因重傷害案件，不服臺灣板橋地方法院八十八年度訴字第一三五０號，中華
民國九十一年四月二十六日第一審判決（起訴案號：臺灣板橋地方法院檢察署八十七
年度偵字第一三六四五號），提起上訴，本院判決如左：
    主  文
原判決撤銷。
庚○○、甲○○、戊○○、丙○○、丁○○共同傷害人之身體，因而致人於重傷，各
處有期徒刑參年陸月。
    事  實
一、庚○○、甲○○、戊○○、丙○○、丁○○為臺北縣三重市○○○路五十五號六
    樓金銀櫃ＫＴＶ三樓之服務生，於民國（下同）八十七年六月二十一日凌晨四時
    許，適乙○○、己○○、辛○○與王國強等人至該ＫＴＶ消費，己○○與服務生
    庚○○因細故在櫃檯發生爭執，己○○用左手推庚○○右胸二下，引起庚○○不
    滿，乃用右手用力推己○○頭部一下，並旋即與甲○○、戊○○、丙○○、丁○○及不詳姓名成年人多人（多少人不詳），在客觀上預見攻擊人體眼睛部位可能
    造成失明之重傷害，仍共同基於傷害之犯意，分持棍子、雙節棍分別毆打乙○○
    臉部及眼睛等部位，毆打己○○、辛○○頭部、胸部，致乙○○受有顏面骨折併
    左下肢骨折、右眼眼球挫傷併右眼玻璃體混濁之重傷害；致己○○受有頭皮兩處
    裂傷四至五公分、左側胸壁挫傷、左側氣胸及第七肋骨骨折之傷害；辛○○（已
    在原審撤回告訴，另詳如後述）受有頭部、左肋骨裂傷之傷害。
二、案經被害人乙○○訴由臺北縣警察局三重分局移送臺灣板橋地方法院檢察署檢察
    官，及己○○訴請臺灣板橋地方法院檢察署檢察官偵查起訴。
    理  由
一、訊據被告庚○○、甲○○、戊○○、丙○○、丁○○五人均矢口否認前開犯行，
    被告庚○○辯稱：我確實沒有打乙○○，我是被冤枉的。當時我只是自衛而已，
    是王國強、己○○他們打我，我回擋和他們拉扯而已，我沒有打人。被告甲○○
    辯稱：我從包廂出來的時候看到有人在打架，我過去勸架，我看到有人拿棍棒要
    王國強我就閃到旁邊去了。被告戊○○辯稱：我確實沒有打乙○○，至於其他人
    我沒有印象。我出來的時候有看到有人在打架，我要上前勸架，被其中一個人打
    到臉，我就跑到包廂去躲起來了。被告丙○○辯稱：我從包廂出來後場面就已經
    很混亂，我看到戊○○被打，我很害怕就跑到冷氣房躲起來；我在警察局受到警
    察的威脅，我很害怕，所以警察寫的我就照念而已。被告丁○○辯稱：當天是王
    國強、己○○酒醉鬧事，我看到庚○○被打，我去勸架，己○○打到我的眼睛，
    我就徒手回打他三、四下，之後就被他推倒在地上，我就沒有再參與了云云。惟
    查：
  (一)告訴人乙○○於檢察官偵查中指證：只知剛開始時有十多位少爺毆打我們，後來
    又有穿便服似流氓之人打我們；... 庚○○與丁○○是拿鐵棍衝過來打我，其他
    四人我確定他們在場，他們四個有衝過來，但當時我已倒地，無法很注意，當時
    我在包廂，我聽到打鬥聲，看到六、七位少爺在打賴銘淇、己○○，後來少爺注
    意到我，就衝過來打我（見偵字第一三六四五號卷第六十三頁、第一０二頁背面
    ）。告訴人己○○於檢察官偵查中指證：只知剛開始時有十多位少爺毆打我們，
    後來又有穿便服似流氓之人打我們；... 我要告訴傷害；只記得出去不久就被打
    （見偵字第一三六四五號卷第六十三頁）。在原審又指證：我在當場被被告庚○○等多人用棍棒打我，我沒有辦法跑；... 被告戊○○用拳頭打我，被告戊○○
    當時有無用棍棒打我，因當時已被打倒在地上，所以不知道有那些其他人打我（
    見原審卷C卷第二十三頁）。證人辛○○於檢察官偵查中亦指證：只知剛開始時
    有十多位少爺毆打我們，後來又有穿便服似流氓之人打我們；... 當天我在包廂
    內，我聽到外面很吵，就有人打開門叫我們快跑；... 我衝出來就被十多人圍毆
    ，剛開始我是被少爺打，是他們把我帶至一大包廂內，我們同行五人周家瑞跑掉
    ，進去後仍被少爺打，打我們的人我確定是少爺云云（見偵字第一三六四五號卷
    第六十三頁、第六十四頁）。並據其等提出診斷證明書、診斷書附卷為證（見同
    上卷第六十六頁、第六十七頁）。另據原審於九十年十月十二日當庭勘驗現場錄
    影帶，錄影帶螢幕顯示：「被害人己○○先用左手推庚○○右胸二下，被告庚○○用右手用力推被害人己○○頭部一下，不久就有很多人混打，被告庚○○手上
    拿棍子，還有多人拿棍子、雙節棍，因螢幕不清楚除被告庚○○外，無法認定是
    何人拿棍子，接著被害人被拖離螢幕所能看到的現場，在螢幕上沒有看到被害人
    ，中間很多人拿著棍子走來走去，拿棍子這些人除被告外還有其他多人」（見原
    審卷C卷第二十二頁）。得徵本案發生之始，係被害人己○○先用左手推庚○○
    右胸二下，引起被告庚○○不滿，被告庚○○用右手用力推被害人己○○頭部一
    下，隨即夥不詳姓明少爺多人，共同基於傷害之犯意，分持棍子、雙節棍毆打己○○、乙○○、辛○○等人。告訴人己○○、乙○○及證人辛○○指述於前揭時
    地遭金銀櫃ＫＴＶ店內少爺多人共同毆打致受傷之事實，應非出於虛構，而可採
    信。
  (二)於前揭時地，究竟有何人參與毆打告訴人己○○、乙○○及證人辛○○，依被告
    等之供述如下：
    1.被告庚○○於八十七年六月二十一日警訊時供稱：於八十七年六月二十一日凌
      晨四時十分許，有五名客人，其中王國強我認識，至於另四名我就不認識，當
      時是由王國強帶另四名客人來店內要消費，且當時他們就有喝酒了，於是我就
      請他們進包廂內，後來就由王國強、與己○○出來大廳吵著要小姐進去坐檯，
      後因己○○（經警方告知其姓名），有在別處喝酒了，且有酒醉現象，於是就
      說我在廁所與他發生口角，於是己○○就出手打我了；當時我沒有還手，因我
      認識王國強，所以就沒有追究，可是己○○又出手打我，而當時在旁的公司員
      工，看到我被打，就出面制止，而在制止當中，公司的員工又有人被己○○毆
      打，因此雙方面就打起來了，當時我與王國強對打，後我就發現王國強及四名
      客人及公司員工都受傷了云云（見偵查卷宗第四、五頁）。在原審調查時又供
      稱：當時王國強、己○○已酒醉進入店裡，被害人己○○就出手搥我胸前二下
      ，我回手一擋回向他臉部，我問說為何要打我，突然王國強出手重擊我臉部一
      拳，以為有人來鬧事，我當時好像有用木棒揮打到王國強，被害人己○○等人
      沒有來過店裡，我與他們沒有冤仇也不認識，整件事情是被害人己○○酒醉打
      我引起的，我本身也有受右手腕瘀血、下唇瘀血之傷害等語（見原審卷C 卷第
      二十三頁）。
    2.被告甲○○於八十七年六月二十一日警訊時供稱：當時我看到我們店中服務生
      正和客人打架，於是我便加入打架，當時一片混亂，我並不知我打了誰，我是
      以我自己的拳頭毆打被害人之背部，我確實是以拳頭打傷客人，並致使我手部
      受傷云云（見偵查卷宗第六、七頁）。
    3.被告戊○○八十七年六月二十一日警訊時供稱：於八十七年六月二十一日凌晨
      四時許我正於店內服務十二號包廂之客人，服務完時，走向大廳時，便看見王
      國強和共同前往消費之不詳客人正在大廳內以拳頭毆打店內同事庚○○之胸部
      及臉頰，我因自己也和客人發生拉扯，現場十分混亂，只知有約二十人在拉扯
      、鬥毆等語（見偵查卷宗第八、九頁）。
    4.被告丙○○八十七年六月二十一日警訊時供稱：於八十七年六月二十一日凌晨
      四時十分許，我正在店內之十五號包廂為客人服務完畢，走向大廳時，看見約
      有十數人（詳細人數不清楚）打起來，場面很混亂，我看見庚○○被客人（不
      知名）以拳頭毆打胸部及臉頰，我過去要拉開，卻遭該客人揮拳打來，我用手
      格開，並本能地朝該客人之左肩膀打兩拳（左拳），再以右手朝該客人之腹部
      打一拳，將該客人逼退後，趁勢拉開庚○○，並勸阻拉開與客人正在打鬥之同
      事甲○○及同事丁○○，庚○○、甲○○、丁○○有參與鬥毆云云（見偵查卷
      宗第十二、十三頁）。
    5.被告丁○○於八十七年六月二十一日警訊時供稱：八十七年六月二十一日凌晨
      四時十分許，在三重市○○○路五十五號六樓銀櫃ＫＴＶ內，當時，我看見十
      三號包廂的客人動手打我們同事庚○○一拳，我心想應該沒有事情，就沒有過
      去，但是客人又繼續打我們同事庚○○，我走過去勸架，其中一個客人張手把
      推開，我就拉開其中一個打庚○○客人，沒有拉開，我跟他就跌倒在地，混亂
      中我被他打了左眼一拳及右手手臂等地方，我也有反擊四、五拳等語（見偵查
      卷宗第十四、十五頁）。
    6.依被告等之前開自白相互參證勾稽，足認被告庚○○、甲○○、戊○○、丙○○、丁○○五人均有參與圍毆告訴人己○○、乙○○及證人辛○○。雖被告甲○○、戊○○在本院審理中辯稱：伊在警局之自白受到警察之威脅云云；然始
      終未能說明伊究竟受到警察如何之威脅；所辯是否真實，已容置疑。何況，縱
      使不採用甲○○、戊○○警訊中之自白作為證據；依前揭同案被告之供詞、告
      訴人之指證，亦足認被告甲○○、戊○○均有參與前揭時地圍毆告訴人己○○
      、乙○○之事實。至於告訴人乙○○在本院審理中雖改稱：只有丁○○一人打
      伊，其他被告未參與云云。然此供述核與該告訴人在檢察官偵查及原法院審理
      中之指證不同；參諸案重初供之理論及告訴人己○○、同案被告之相關供詞，
      應認告訴人乙○○之指述中，以其在檢察官偵查及原法院審理中之指證較為可
      採，附此敘明。
  (三)按共同實施犯罪行為之人，在合同意思範圍以內，各自分擔犯罪行為之一部，相
    互利用他人之行為，以達其犯罪之目的者，即應對於全部所發生之結果，共同負
    責，故正犯中之一人，其犯罪已達於既遂程度者，其他正犯亦應以既遂論科（最
    高法院二八年上字第三一一○號、二九年上字第三六一七號判例意旨參照）。本
    件被告庚○○因與己○○分生爭執後，隨即與甲○○、戊○○、丙○○、丁○○
    等五人，共同圍毆與己○○及與己○○同行在場之乙○○、辛○○，有如前述；
    則其等共同下手實施毆打行為，在合同意思範圍以內，各自分擔毆打被害人己○○、乙○○、辛○○等人，以達其犯罪之目的，即應對於全部所發生之傷害結果
    ，共同負責甚明。
  (四)次按重傷害之成立，以有毀敗他人身體機能之故意，著手於傷害之實行而發生毀
    敗之結果為要件，是則重傷與普通傷害罪之區別，應以加害人有無重傷害故意為
    斷。至被害人受傷之部位、傷痕之多寡、輕重，所用之兇器、下手實施、事後有
    無將受傷的被害人送醫院救護情形，固不能為區別重傷害與普通傷害罪之絕對標
    準，但此等諸種情節及其他客觀具體事實，仍不失為認定有無重傷害罪之判斷資
    料。查，被害人乙○○於原審訊問時指述：當時我因跑到走道底因沒有路走在走
    道上被被告丁○○等不詳的人拿鐵棍打我，被告丁○○當時有拿鐵棍打我，打完
    後被拖入第十三包廂時我還有一點點知覺，但我不敢動，他們就拿一張和解書叫
    我及被害人己○○簽名，因我當時都沒有動，所以他們認為我暈倒云云（見原審
    卷C第二十二頁)。被害人己○○在原審調查中指陳：我在當場被被告庚○○等多
    人用棍棒打我，我沒有辦法跑，被拖進包廂又打一、二下，我就苦苦哀求不要再
    打我，被害人辛○○在包廂有被用棍棒打頭部一下，頭部流血，因當時很混亂，
    被告庚○○有用棍棒打我，被告戊○○用拳頭打我，被告戊○○當時有無用棍棒
    打我我因當時已被打倒在地上，所以不知道有那些其他人打我，我當時感覺有十
    幾支棍子打我，我越哀求他們打的越兇，因當時我們有一人逃走去報警，否則，
    我們可能會死在裡面等語（見原審卷C第二十二頁、第二十三頁)。參諸證人辛○○於八十七年六月二十一日警訊中亦指陳：當時因我與朋友王國強、己○○、林
    坤法及二位剛認識的朋友，共六位，於六月二十一日凌晨四時許，在三重市○○○路五十五號六樓金銀櫃ＫＴＶ內消費，而王國強與己○○因包廂內沒有小姐，
    所以去大廳請小姐來坐檯，後不知什麼原因，我就與包廂內的朋友聽到外面有吵
    架的聲音，於是我就與朋友去大廳看看，不知什麼原因，就被ＫＴＶ內的員工毆
    打了，隨及我們又被帶去一間大包廂內繼續毆打（其中之前我有一名朋友先前脫
    逃報警），並要我們拿出證件，又因我們有三人受傷，因此ＫＴＶ內派人將受傷
    的三人送醫院救護云云（見偵查卷宗第二十二頁）。依該等被害人己○○、乙○○及證人辛○○之供述，渠等當時均被帶去一間大包廂內繼續毆打；被告果若有
    重傷害之犯意，因位在狹小之包廂無處可逃，被害人己○○、乙○○及證人辛○○等必無一倖免；況參酌被告事後有將受傷的被害人送醫院救護等一切情狀；應
    認被告等共同毆打，僅係基於普通傷害之犯意，而無重傷害犯意。
  (五)另按基於同一原因圍毆被害人二人，其中因而致重傷，當時既無從明確分別圍毆
    之對象，顯係基於一共同之犯意分擔實施行為，應成立共同正犯，並共同負加重
    結果之全部責任（最高法院六十九年上字第一九三一號判例意旨參照）。本案告
    訴人乙○○右眼外傷性黃斑部病變，右眼視力檢查結果，為眼前貳拾公分可辨指
    數，無法矯正，已達法定失明標準等情，有國立臺灣大學醫學院附設醫院八十九
    年四月十二日（八九）校附醫秘字第０七三一八號函在卷為證；顯見被害人乙○○右眼已失明，而達重傷害之程度。再查，眼部乃人體之重要部位，持棍棒毆打
    ，在客觀上應能預見告訴人可能因此受傷，並進而有毀敗眼睛視能造成重傷之危
    險，此為週知之事實；因之，此種危險自應被告等所得預見。又查，被害人乙○○因遭被告等共同拿棍棒毆打，致右眼已然失明，則被告等之傷害行為與告訴人
    右眼失明間，有相當因果關係，亦可認定。被告庚○○、甲○○、戊○○、丙○○、丁○○五人自應就全部之普通傷害、普通傷害因而致重傷害結果共同負責。
  (六)綜上所述，被告庚○○、甲○○、戊○○、丙○○、丁○○五人所辯上情，均顯
    係卸責之詞，不足採信。被告庚○○甲○○、戊○○、丙○○、丁○○五人均罪
    證明確，犯行堪以認定。
二、核被告庚○○、甲○○、戊○○、丙○○、丁○○五人所為，傷害己○○部分係
    犯刑法第二百七十七條第一項之普通傷害罪；傷害乙○○部分係犯刑法第二百七
    十七條第二項後段之傷害人之身體致重傷害罪。公訴人認被告係犯同法第二百七
    十八條第一項之重傷害罪既遂（乙○○部分）及第三項、第一項重傷害罪未遂（
    己○○部分），容有未洽，在無礙事實同一性之範圍內，爰變更公訴人起訴之法
    條。又被告五人與不詳姓名成年人多人（多少人不詳）間，有犯意之聯絡及行為
    之分擔，皆為共同正犯。被告等以一傷害行為觸犯普通傷害罪與傷害人之身體致
    重傷害罪，係一行為觸犯數罪名，為想像競合，應從一重傷害人之身體致重傷害
    罪處斷。
三、原審據以論罪科刑，固非無見。惟查，告訴人己○○於檢察官偵查中已明確供陳
    ：我要告訴傷害云云（見偵字第一三六四五號卷第六十三頁）；原審誤認己○○
    未提出合法告訴，而未就被告等共同傷害己○○部分併予論科，尚有未當。被告
    等之上訴意旨否認犯罪，雖無理由，然原判決既有前述之可議，仍屬無可維持，
    應由本院將原判決撤銷改判。爰審酌被告庚○○、甲○○、戊○○、丙○○、丁○○五人之犯罪動機僅因細故即共同毆打告訴人，其持棍棒傷害人之手段，所造
    成被害人之傷害，以及被告犯罪後之態度等一切情狀，量處如主文所示之刑。至
    被告持以傷害告訴人之棍棒，並查無證據足認屬被告等所有，故本院認無宣告沒
    收之必要。
四、公訴意旨另以：被告庚○○與甲○○、戊○○、丙○○、丁○○及不詳姓名成年
    人多人（多少人不詳），於前揭時地，共同基於重傷害之犯意，分持棍子、雙節
    棍毆打辛○○，致辛○○受有頭部、左肋骨裂傷之傷害；因認此部分被告共同涉
    有刑法第二百七十八條第三項、第一項重傷害罪未遂犯行云云。惟查，被告庚○○與甲○○、戊○○、丙○○、丁○○及不詳姓名成年人多人，於前揭時地，僅
    係共同基於普通傷害之犯意，分持棍子、雙節棍毆打辛○○等人，已如前述；核
    被告庚○○與甲○○、戊○○、丙○○、丁○○等人毆打辛○○，所為應係犯刑
    法第二百七十七條第一項之普通傷害罪。又，刑法第二百七十七條第一項之普通
    傷害罪，須告訴乃論，同法第二百八十七條定有明文。被告庚○○、甲○○、戊○○、丙○○、丁○○五人傷害被害人辛○○部分，被害人辛○○雖於警訊時提
    出告訴（見偵查卷宗第二十二頁）；然嗣後已在原審於九十年五月十八日訊問時
    ，對被告庚○○、甲○○、戊○○、丙○○四人撤回告訴（見原審卷B第一七０
    頁）；依刑事訴訟法第二百三十九條前段之規定，告訴乃論之罪，對於共犯之一
    人撤回告訴者，其效力及於其他共犯。被告丁○○惟因此部分與前揭論罪科刑部
    分，原係一行為觸犯數罪名之想像競合犯，屬裁判上一罪，故毋庸另為公訴不受
    理之諭知，併此明。
據上論斷，應依刑事訴訟法第三百六十九條第一項前段、第三百六十四條、第二百九
十九條第一項前段、第三百條，刑法第二十八條、第二百七十七條第一項、第二項後
段、第五十五條、罰金罰鍰提高標準條例第一條前段，判決如主文。
本案經檢察官林炳雄到庭執行職務。
中      華      民      國    九十二    年     十二     月     十一     日
                              臺灣高等法院刑事第十二庭
                                  審判長法  官  劉  景  星
                                        法  官  陳  志  洋
                                        法  官  陳  博  志
右正本證明與原本無異。
如不服本判決，應於收受送達後十日內向本院提出上訴書狀，其未敘述上訴之理由者
並得於提起上訴後十日內向本院補提理由書（均須按他造當事人之人數附繕本）。
                                        書記官  陳  嘉  文
中      華      民      國    九十二    年     十二     月     十五     日
附錄：本案論罪科刑法條全文
刑法第二百七十七條
傷害人之身體或健康者，處三年以下有期徒刑，拘役或一千元以下罰金。
犯前項之罪，因而致人於死者，處無期徒或七年以上有期徒刑；致重傷者，處三年以
上十年以下有期徒刑。


司法院資訊處製作；財團法人民間司法改革基金會備份。
